最高法院刑事判決　　　　　　九十四年度台上字第四六六七號
　　上　訴　人　甲○○
　　　　　　　　　　　　弄12.
　　選任辯護人　許世正律師
上列上訴人因違反毒品危害防制條例案件，不服台灣高等法院中
華民國九十一年十一月二十七日第二審判決（九十一年度上訴字
第一二五一號，起訴案號：台灣台北地方法院檢察署九十年度偵
字第八七五八號），提起上訴，本院判決如下：
    主  文
原判決撤銷，發回台灣高等法院。
    理  由
本件原判決認定上訴人甲○○於民國八十二年間犯煙毒罪，經台
灣台北地方法院判處有期徒刑三年一月確定，於八十五年八月十
七日執行完畢，仍不知悔改，竟基於概括犯意，明知友人沈長剛
有販賣及施用第一級毒品海洛因情事，惟無購買之途，即以幫助
之意思，連續自九十年三月初起至同年四月十三日止，先後三次
為沈長剛連絡綽號「小陳」者向「啟明」（真實姓名年籍不詳）
之成年男子，分別以新台幣（下同）五十萬元、九十五萬元、五
十萬元，購買九兩三錢、十八兩六錢、九兩三錢等重量之海洛因
。另於九十年四月十三日十四時許欲再幫助沈長剛施用海洛因，
攜帶毛重七公克之海洛因前往沈長剛住處，途經台北市○○街二
八四巷十三弄附近為警查獲，並自甲○○位於基隆市○○路三十
一巷二十四弄十二號住處衣櫥內外套口袋查扣毛重四公克海洛因
，共計扣押毛重十一公克毒品海洛因等情。因而撤銷第一審之無
罪判決，改判依連續幫助販賣第一級毒品及連續幫助施用第一級
毒品罪之想像競合犯，從一重論處上訴人連續幫助販賣第一級毒
品罪刑（累犯，處有期徒刑八年）。固非無見。
惟查：(一)、科刑之判決書，須將認定之事實為詳實之記載，並於
理由內說明其所憑之依據，使事實與理由兩相一致，方為合法。
倘事實欄已有敘及，而理由內未加說明，是為理由不備；若事實
認定與理由說明不相符合，即有判決理由矛盾之違法，均足構成
撤銷之原因。原判決事實認定上訴人先後三次為沈長剛連絡綽號
「小陳」者向「啟明」之成年男子購買海洛因（見原判決第二頁
第一至四行），理由內說明係依據沈長剛在檢察官偵訊時所供：
「其確有透過被告向啟明及信宏，這二個名字是同一人，先後三
次買入海洛因」（見原判決第二頁倒數第三、四行），關於「小
陳」部分之事實認定與理由說明尚有齟齬，不無判決理由矛盾之
違誤。又事實欄係記載上訴人明知沈長剛有販賣及施用海洛因情
事，惟無購買之途，乃以幫助之意思，連續三次為沈長剛連絡「
小陳」向「啟明」販入海洛因，後又欲幫助沈長剛施用毒品，攜
帶毛重七公克之海洛因前往沈長剛住處，途中遭警查獲，並折返
上訴人家中自衣櫥內搜出毛重四公克之海洛因（見原判決事實欄
一），理由內則僅說明沈長剛所稱與他人合資購入價高量大之海
洛因純供自用，難以信實（見原判決第三頁倒數第一至三行），
似係專就其認定幫助販賣之事予以說明，至於幫助施用毒品及如
何查獲本件扣押之海洛因等情，理由內未置一語，顯有判決不備
理由之違失。(二)、刑事訴訟，採直接審理及言詞辯論主義，故認
定事實所憑之證據，均應顯示於公判庭，予以當事人等辨認、表
示意見及辯論其證據能力與證明力之機會，審判者亦經由此直接
審理之訴訟程序而獲致心證。倘證據未提出於審判庭，法院自不
得採擷作為判斷之基礎。原判決採取台灣台北地方法院檢察署九
十年度偵字第一○三○二、一四○二二、一五二七八號沈長剛涉
嫌販賣第一級毒品案件之起訴書，作為認定上訴人幫助沈長剛販
賣毒品之證據，但該起訴書並未於審判期日顯出於審判庭，所踐
行之訴訟程序不無瑕疵，逕採作為判斷基礎，亦難認為適法。(三)
、毒品危害防制條例第十八條第一項前段規定：「查獲之毒品及
專供製造或施用毒品之器具，不問屬於犯人與否，均沒收銷燬之
。」其所稱「查獲」之毒品，係指經有罪判決書事實欄認定與被
告犯罪事實有關之毒品而言，如與其犯罪無關者，尚無該規定適
用之餘地。上訴人固曾供承其因仲介沈長剛向他人購買毒品，而
獲得沈長剛致贈十五公克海洛因，本件查扣之十一公克海洛因即
係上揭獲贈物之一部分（見偵查卷第三頁背面、第十三頁正面）
，沈長剛則謂上訴人身上遭警查獲之七公克海洛因，係伊要向他
人購買毒品，而由上訴人居中持以供伊看樣之樣品（見第一審卷
第五十九、六十二頁），似均不為原判決所採，而逕認上訴人身
上之七公克海洛因係欲供作幫助沈長剛施用毒品之用，已如前述
。惟在上訴人家中搜出之其餘四公克海洛因，憑何認定係上訴人
犯本件之罪而查獲之毒品，未見說明其理由，亦有判決不備理由
之違誤。倘非屬與上訴人所犯本件之罪有關者，併予宣告沒收銷
燬，復有適用法則不當之違法。以上，或為上訴意旨所指摘，或
係本院得依職權調查之事項，應認原判決具有撤銷發回更審之原
因。
據上論結，應依刑事訴訟法第三百九十七條、第四百零一條，判
決如主文。
中　　華　　民　　國　九十四　年　　八　　月　二十五　日
                      最高法院刑事第九庭
                          審判長法官  張　淳　淙
                                法官  張　春　福
                                法官  呂　丹　玉
                                法官  洪　昌　宏
                                法官  韓　金　秀
      本件正本證明與原本無異
                                      書  記  官
中　　華　　民　　國　九十四　年　　八　　月　三十一　日
                                                      ｊ
